臺灣板橋地方法院刑事判決　　　　　　　93年度易字第1205號
公?訴　人　臺灣板橋地方法院檢察署檢察官
被　　　告　乙○○
選任辯護人　楊貴森律師
上列被告因詐欺案件，經檢察官聲請簡易判決處刑（93年度偵字
第14065 號），本院認不宜逕以簡易判決處刑，改依通常程序判
決如下：
    主  文
乙○○連續意圖為自己不法之所有，以詐術使人將本人之物交付
，處有期徒刑肆月，如易科罰金以佰元折算壹日。
    事  實
一、乙○○與陳王富枝同為址設臺北縣三重市○○路○ 段3 號「
    修德國民小學」（下稱修德國小）之老師，而丙○○及丁○○則分別為陳王富枝之配偶及兒子。緣乙○○曾於民國90年
    1 月間自任會首，召集如附表編號一所示之合會（下稱甲會
    ），而陳王富枝則以原名「王富枝」之名義參與2 會，均已
    得標，依約本應按月支付乙○○新臺幣（下同）2 萬元之死
    會會款至會期結束為止。乙○○明知此會會期僅至92年12月
    ，亦知陳王富枝於92年8 月27日因車禍受傷，又於92 年10
    月初中風昏迷住院，竟僅因自認其所參與由陳王富枝召集如
    附表編號二所示合會（下稱乙會）之得標會款被多扣4 萬元
    ，且幾經催討亦無所獲，因而心生不滿，乃基於意圖為自己
    不法所有之詐欺取財概括犯意，利用丁○○於陳王富枝中風
    昏迷後始接手處理甲會死會會款之繳交事宜，對於該會會期
    及會款繳交情形尚不清楚之機會，先於92年12月間某日丁○○向其索取甲會會單之機會，將會期誤載為「自90年元月1
    日始到『93』年12月底止」之會單交予丁○○，復於93年1
    月1 日至3 日間之某日，在修德國小內，向丁○○詐稱：應
    繳交93年1 月份之合會會款2 萬元等語，致丁○○因此陷於
    錯誤，而於當日下班返家後請丙○○代為開立陳王富枝為發
    票人，金額為2 萬元，發票日期為93年1 月1 日，付款人為
    建華銀行三重分行之支票1 張，丁○○翌日即將之攜至乙○○教室交予乙○○。復承前概括犯意，於同月中旬某日，在
    修德國小內，向丁○○詐稱：如果寒假不來學校，要不要先
    付會款等語，致丁○○再度陷於錯誤，而於當日下班返家後
    請丙○○代為開立陳王富枝為發票人，金額為2 萬元，發票
    日期為93年2 月1 日，付款人為建華銀行三重分行之支票1
    張，丁○○亦於翌日將之攜至乙○○教室交予乙○○。乙○○於取得前述2 張支票後，均將之存入自己銀行帳戶代為交
    換提示，並分別於同年1 月19日及2 月2 日兌現領得2 萬元
    （合計4 萬元）。嗣因丙○○發覺乙○○交予丁○○之會單
    會期有誤始驚覺受騙，旋於同年2 月18日具狀提出告訴，因
    而查悉上情。
二、案經被害人丙○○訴請臺灣板橋地方法院檢察署檢察官偵查
    後聲請簡易判決處刑。
    理  由
一、訊據被告乙○○矢口否認有何連續詐欺取財犯行，略辯稱：
    (一)伊並未於93年1 月初及中旬分別對丁○○說：「應繳交93
    年1 月份之合會會款2 萬元」及「如果寒假不來學校，要不
    要先付會款」等語；(二)伊係第一次當會首，所以在甲會會單
    時間上發生誤繕，嗣經其他會員反應業已更正補發，並均在
    更正後之會單加蓋其私章，且於交予丁○○時對其說明此部
    分乃屬誤繕；(三)伊曾參與陳王富枝召集之乙會及如附表編號
    三所示合會（下稱丙會），伊於92年9 月3 日標得乙會後，
    原本應得會款853,800 元，伊當時有向丁○○表示要把丙會
    剩餘之92年9 月及10月死會會款共8 萬元直接從得標會款中
    扣抵，但丁○○卻多扣了1 次4 萬元，導致伊實際上僅拿到
    733,800 元。之後伊曾向陳王富枝反應金額算錯了，但因陳
    王富枝後來中風住院，所以遲未歸還多扣的4 萬元。嗣伊於
    93年1 月間在學校裡，再次向丁○○詢問此筆4 萬元要如何
    處理？丁○○始當場簽發發票人為陳王富枝，金額為2 萬元
    ，付款人為建華銀行三重分行，發票日期各為93年1 月1 日
    及2 月1 日之支票各1 張（下稱系爭2 張支票）予伊，伊當
    時以為是丁○○要歸還伊多扣的4 萬元，所以就就收下來，
    主觀上並無不法所有之意圖云云。辯護人則另為被告辯護稱
    ：被告與陳王富枝間確有會款之糾紛存在，自難認定其有不
    法所有之意圖。又被告交付日期有誤之會單予丁○○，未經
    記載於聲請處刑書犯罪事實中，故本案被告所施詐術，應僅
    被告是否曾向丁○○催討93年1 、2 月份之會款。況丁○○
    係主動向被告索取會單，與詐欺者均主動施詐術之情形不同
    。另丁○○先後交付各2 萬元，與有爭執之會單並無直接因
    果關係，亦即非因會單而陷於錯誤等語。然查：
    (一)查被告與陳王富枝同為修德國小老師，陳王富枝曾參加被
      告所召集之甲會，且均已得標，本應按月支付被告2 萬元
      之死會會款至92年12月會期結束為止，而被告亦曾參加陳
      王富枝所召集之乙會及丙會，其中乙會（僅參加1 會）係
      於92年9 月份得標，而丙會（參加2 會）則分別於90年7
      月及91年11月得標。又陳王富枝曾於92年8 月27日因車禍
      受傷，同年10月初再因中風昏迷住院，而丁○○於陳王富
      枝昏迷後，始接手處理陳王富枝之會款繳收事宜，乙○○
      曾於92年12月間某日丁○○向其索取甲會會單時，將會期
      誤載為「自90年元月1 日始到『93』年12月底止」之會單
      交予丁○○。另系爭支票2 張乃丁○○交予乙○○，再由
      乙○○存入自己銀行帳戶代為交換提示，且均已兌現存入
      乙○○帳戶等情，業據被告供承不諱，核與告訴人丙○○
      之指訴及證人丁○○之證述相符，並有會期記載至92年12
      月底止之甲會會單（發查他字卷第25、52頁）、會期誤載
      至93年12月底止之會單（發查卷第6 頁、發查他字卷第11
      、53頁）、乙會會單（偵字卷第11、17頁、發查他字卷第
      26 、54 至56頁）、丙會會單（偵字卷第15、16頁）、臺
      北市立中興醫院所開立關於陳王富枝住院、開刀之診斷證
      明書影本1 紙（發查他字卷第24頁）及系爭支票2 張正反
      面影本各1 張（發查他字卷第11、12頁）等證物附卷可稽
      ，堪認前述事實均為屬實。
    (二)關於被告曾否先後於93年1 月初及中旬對丁○○說：「應
      繳交93年1 月份之合會會款2 萬元」及「如果寒假不來學
      校，要不要先付會款」等語，而分別收取系爭2 張支票乙
      節，業據告訴人丙○○指訴綦詳，核與證人丁○○證述相
      吻，又系爭2 張支票之發票日期分別為93年1 月1 日及2
      月1 日，除與被告自稱伊所召集之合會會款均於每月3 日
      以前結算清楚之客觀情狀大致相符外，倘丁○○交付系爭
      2 張支票之目的，確如被告所述是為了歸還之前多扣的4
      萬元，為何在資金尚未匱乏（查陳王富枝支票存款帳戶於
      93 年1月5 日尚有餘款261,348 元，縱係在系爭第1 張2
      萬元支票於同月19日兌現時，亦仍有餘款65,348元，有該
      帳戶之往來明細資料表1 紙在卷可查）之情形下，不一次
      開立同一發票日期、金額為4 萬元之支票？反而簽發與繳
      交死會會款日期相仿之支票2 張。反觀被告針對丁○○為
      何會交付系爭2 張支票予伊之問題，於警詢時僅稱：「因
      陳王富枝之前有欠我四萬元之會款，所以我認為丁○○拿
      二張票是要歸還該會款」（發查他字卷第4 頁）、偵訊時
      亦稱：「九十三年一月，丁○○一次拿兩張各兩萬元的支
      票給我，上面日期不同，我以為就是九月初欠的四萬元，
      我是同一天將該兩張支票存入」（偵字卷第20至21頁），
      於本院簡易程序期日訊問時又稱：「陳王富枝後來確實有
      打電話給我，她問我會錢到底怎麼回事，我說會錢有出入
      要說清楚，她說她會回去查清楚，我說等妳查完之後再告
      訴我，之後丁○○拿支票給我時，我就以為他們已經算清
      楚了，要還給我四萬元，所以我就收下」「他主動拿兩張
      支票到教室來給我，並不是我跟他要」（本院簡字卷第21
      頁），意指伊係因丁○○主動交付系爭2 張支票，始予以
      收受，然其於本院審理時卻稱：「（丁○○拿支票給你，
      有無對妳說什麼？）我有問他以前的四萬元如何處理，丁○○當時就馬上當場開支票給我」「（妳之前說妳與丁○○就會款金額部分有爭執，為何丁○○會主動把票給妳？
      ）因為我一直跟他要，一直爭執中」（本院易字卷第85頁
      ），亦即丁○○係在被告催討下始交付系爭2 張支票，前
      後供述反覆。況查被告既自92年9 月份起，即因此筆有爭
      議之4 萬元債務糾紛，多次向丁○○索討不成，且由丁○○於偵訊時證稱：「我是依照我母親的指示，向其他人收
      取會款，並交付會款給被告，我所提出來的互助會單（按
      即偵字卷第11頁之會單）收據欄中較粗的黑色筆字都是我
      母親所寫，包括八十五萬減死會四萬餘八十一萬三千八百
      元的計算數字都是我母親所寫」（偵字卷第7 頁）、於本
      院審理時具結證稱：「當時我母親告訴我，被告以八十五
      萬三千八百元整得標，扣除死會二會四萬元，所以總數要
      給她八十一萬三千八百元整」（本院易字卷第45頁）等語
      ，亦可知丁○○乃係依照陳王富枝之指示交付會款予被告
      ，則其於陳王富枝尚未中風昏迷前，尚且堅稱並未多扣被
      告4 萬元而堅拒還款，何以會於其母昏迷數月後，突然自
      願支付系爭2 張支票？再由告訴人在系爭第2 張支票於93
      年2 月2 日兌現後，旋於同月18日提出告訴之客觀情狀觀
      之，倘丁○○確如被告所言係主動交付系爭2 張支票予被
      告，且依現存證據（包括被告之供述）又無雙方曾於交付
      票據後至提出告訴間發生衝突之情形，為何告訴人會在丁○○交付支票後不久又具狀提出告訴？凡此均與一般經驗
      法則有所扞格，是被告前開所辯是否屬實，實待商榷。
    (三)查被告係於丁○○在92年12月間向其索討甲會會單時，將
      會期誤載為「九十年元月一日始，到『九十三』年十二月
      底止」之會單（亦即發查卷第6 頁、發查他字卷第11、53
      頁）交予丁○○乙節，業經認定如前。被告雖一再辯稱：
      伊係第一次當會首，所以在會單時間上發生誤繕，嗣經其
      他會員反應業已更正補發，並均在更正後之會單加蓋其私
      章，且於交予丁○○時對其說明此部分乃屬誤繕云云。然
      經本院仔細核對該二份截止日期不同之會單，發現於被告
      在偵訊時所庭呈截止日期載為「到九十二年十二月底止」
      之會單（發查他字卷第25頁）上，已蓋有被告之姓名印文
      ，且其收據聯記載：「中華民國91年7 月1 日王富枝（先
      生，小姐，老師）以新臺幣700 元得標死會18個，活會（
      扣掉自己1 會），還餘17個會」，堪認其至遲於此時即已
      發覺會單上截止日期記載錯誤，並予更正。然於會期記載
      為「到九十三年十二月底止」之會單上，卻無乙○○之印
      文，且其收據聯又載：「中華民國92年9 月3 日甲○○（
      先生，小姐，老師）以新臺幣700 元得標死會32個，活會
      （扣掉自己1 會），還餘3 個會」，其既早已發覺截止日
      期有誤，卻在相隔1 年2 月以後，依然沿用該張日期錯誤
      之會單讓甲○○簽收，已見矛盾之處，又其既然能於偵查
      中庭呈「王富枝」得標時之收據，卻改以甲○○之會單交
      予丁○○，亦與常理有所齟齬，另查甲○○僅參加1 會，
      然前述王富枝之會單上卻記載甲○○（編號第34號）應繳
      會款為「9300」，對照甲○○之標單上標金欄仍為空白，
      則甲○○是否確於92年9 月得標，亦有疑問。再者，被告
      將截止日期誤載為93年12月底之會單交予丁○○時，既已
      為92年12月，而丁○○之所以向乙○○索取甲會會單，亦
      係為確認其母陳王富枝有關甲會死會會款之繳交情形，以
      免遲延付款，依據常理，此時如陳王富枝應繳之死會會款
      均已繳清，則被告僅需告知丁○○該會會務均已結清，丁○○當亦不至於堅持要求被告提出會單供其檢視，然被告
      卻捨此不為，反而提出前述內容矛盾之會單，益見被告此
      舉應與前段所述向丁○○索討93年1 月及2 月會款間，應
      具有相當之因果關係。另就此行為細節，雖未經記載於簡
      易判決處刑書之犯罪事實中，然本院所審究者，乃被告是
      否施用詐術致被害人陷於錯誤而將其財物交予被告，至其
      詐術之詳細方式為何，本即可能因訴訟程序之進行而有所
      演變，倘經當事人就此部分事實進行攻擊及防禦，本院即
      均應加以認定審理，而不因原聲請處刑書有無詳為記載而
      有所不同。從而辯護人主張：被告交付日期有誤之會單予
      丁○○，未經記載於聲請處刑書犯罪事實中，故本案被告
      所施詐術，應僅被告是否曾向丁○○催討93年1 、2 月份
      之會款云云，容有誤會。次按所謂詐術行為，不以積極之
      語言、文字、肢體、舉動或兼有之綜合表態等為限，其因
      消極之隱瞞行為，致使被害人陷於錯誤，亦包括在內（最
      高法院90年度台上字第7781號判決參照），是辯護人稱：
      丁○○係主動向被告索取會單，與詐欺者均主動施詐術之
      情形不同云云，亦有失當。況且，被告所為交付前開截止
      日期有誤之會單，及前段所述催討會款之行為，均屬積極
      行為，縱然丁○○於交付系爭2 張支票予被告時尚未發現
      有日期誤載之情形，然被告既一反常態地在會期最末月交
      付會單予丁○○，復於交付後不久即向其催討會款，衡情
      確實極有可能致人誤信會期仍未屆至，而答應交付會款，
      故辯護人稱：丁○○先後交付各2 萬元，與有爭執之會單
      並無直接因果關係，亦即非因會單而陷於錯誤云云，亦有
      未洽。
    (四)查被告於92年9 月間在其所參加之乙會得標，原本應得標
      金為853,800 元，另因其所參加之丙會已屬死會，每月應
      支付給會首陳王富枝4 萬元等情，業經本院認定如前。又
      證人丁○○於本院審理時具結證稱：「（被告以八十五萬
      三千八百元得標之會款有無全數交給被告？）有，但扣除
      前述的死會（按即指丙會而言）四萬元，所以我是交八十
      一萬三千八百元給她」「我是在九十二年九月二日第一次
      現金及支票共七十萬元，第二次九十二年九月三日將剩餘
      的十一萬三千八百元交給她，請她簽字」（本院易字卷第
      45 至46 頁），非但與其偵訊時所言前後一致（偵字卷第
      7 頁），亦與本案偵字卷第17頁乙會會單收據聯所記載之
      853,800-死會40,000＝813,800 算式及背面「新臺幣柒拾
      萬元正乙○○92.9.2」相符，且被告於本院審理時自承本
      案之乙會會單上「乙○○」簽字為伊所親簽（本院易字卷
      第83頁），另於偵訊時亦坦承丁○○確實是拿813,800 元
      給伊（偵字卷第20頁），且前述會單背面文字為伊所寫（
      偵字卷第21頁），堪認證人丁○○前述證言應屬實在。至
      於被告雖一再辯稱：伊一開始就只有拿到813,800 元，後
      來因為想把丙會所餘死會會款一併扣抵，所以又當場數了
      8 萬元現金給丁○○，故實際上伊僅取得733,800 元，亦
      即丙會之9 月份死會會款被多扣了一次等語，然證人丁○○於偵訊時卻稱：「（對於被告稱九十二年九月實際收受
      之會款為七十三萬三千八百元有何意見？）被告的說法與
      事實不符，我認為她說謊」（偵字卷第9 頁），嗣於本院
      審理時則稱：「（這個三萬元的會被告是何時得標？）九
      十二年九月一日」「（這個會最後有無與被告結算清楚？
      ）有，但是隔了十天以後，被告又來找我，說我算錯，第
      二天我拿個會單給她看，然後她拿去計算，在背面寫上藍
      色筆跡的計算式，這些都是被告後來加的，然後說我多收
      他八萬元，當時我們二人有爭執，但是我非常確定，我有
      給她完整的數目，後來她坦承有可能是她還有其他的會她
      弄錯了，所以盡釋前嫌，所以我們九十二年十月到九十三
      年一月她跟我要會款，還有我交給她會款，交款情形都很
      正常」（本院易字卷第53頁），證人丁○○於偵訊時係明
      確反駁被告說謊，然於本院審理時卻說這個會已經結算清
      楚、被告說伊多收八萬元，言下之意，似謂被告所主張：
      伊收到813,800 元後，再給丁○○80,000元之事實，亦屬
      實情。然除此之外，尚無其他證據足資推論二人所言何者
      為真，且縱然被告所言屬實，亦僅能證明其被多扣了一筆
      4 萬元之款項，仍無解於前述詐欺取財犯罪事實之認定。
      蓋兩造間縱存有民事之債務糾葛，並不當然表示主張有債
      權之一方，均可藉由任何方式（包括詐欺取財或其他不法
      方法）從對方獲取同額之財物，否則無異於允許無限制的
      自力救濟。本案告訴人丙○○及其子丁○○倘若確實多扣
      被告一次4 萬元之會款，則被告為取回該筆款項，自當循
      民事之法律途徑加以救濟，而非以前述(二)(三)兩段所認定之
      方式尋求彌補，故縱使被告所稱其遭多扣了一次4 萬元會
      款屬實，均無礙於前述犯罪事實之認定。
    (五)綜合前述各項事證相互勾稽以觀，堪認被告確有不法所有
      之意圖，其詐欺取財犯行事證明確，應依法予以論罪科刑
      。
二、核被告所為，係犯刑法第339 條第1 項之詐欺取財罪。其先
    後2 次詐欺取財犯行之時間緊接，且所犯又屬構成要件相同
    之罪，顯係基於概括犯意反覆為之，為連續犯，應依刑法第
    56條論以一罪，並加重其刑。爰審酌被告並無不良前案紀錄
    （有臺灣高等法院被告全國前案紀錄表1 份在卷可參），犯
    罪之動機目的，詐欺取財之金額，原為國小老師（現已退休
    ），智識程度非低，及犯後態度等一切情狀，處如主文所示
    之刑，並諭知如易科罰金之折算標準。
據上論斷，應依刑事訴訟法第452 條、第299 條第1 項前段，刑
法第56條、第339 條第1 項，罰金罰鍰提高標準條例第1 條前段
、第2 條，判決如主文。
本案經檢察官葉志飛到庭執行職務。
中　　華　　民　　國　　94　　年　　4 　　月　　6 　　日
                  刑事第十一庭審判長法?官  潘  翠  雪
                  ????????  法　官  王  士  珮
                                    法?官  楊  明  佳
上列正本證明與原本無異。
如不服本判決，應於判決送達後十日內向本院提出上訴狀（應附
繕本），上訴於臺灣高等法院。
                                    書記官  黃  炎  煌
中　　華　　民　　國　　94　　年　　4 　　月　　7 　　日
附錄法條：
刑法第339條第1項：
意圖為自己或第三人不法之所有，以詐術使人將本人或第三人之
物交付者，處五年以下有期徒刑、拘役或科或併科一千元以下罰
金。
附表：
┌──┬────┬───────┬───────┬────────────┐
│編號│  會首  │  會期及人數  │  標法及標金  │ ?? 相關得標情形      │
├──┼────┼───────┼───────┼────────────┤
│ 一 │乙○○  │90年1 日1 起至│內標制，每會標│陳王富枝參加2會，於92年9│
│    │        │92年12月底止，│金1 萬元。    │月之前均已得標。        │
│    │        │共36人。      │              │                        │
├──┼────┼───────┼───────┼────────────┤
│ 二 │陳王富枝│91年1 月起至93│內標制，每會標│乙○○參加1 會，業於92年│
│    │        │年6 月止，共30│金3萬元。     │9月 份得標。            │
│    │        │人。          │              │                        │
├──┼────┼───────┼───────┼────────────┤
│ 三 │陳王富枝│89年5 月起至92│內標制，每會標│乙○○參加2 會，分別於90│
│    │        │年10月止，共42│金2萬元。     │年7月及91年11月得標。   │
│    │        │人。          │              │                        │
└──┴────┴───────┴───────┴────────────┘
